【裁判字號】    99,上更(一),147
【裁判日期】    991005
【裁判案由】    違反毒品危害防制條例
【裁判全文】
臺灣高等法院高雄分院刑事判決     99年度上更(一)字第147號
上  訴  人  臺灣高雄地方法院檢察署檢察官
被      告  甲○○
選任辯護人  劉啟輝  律師
上列上訴人因被告違反毒品危害防制條例案件，不服臺灣高雄地
方法院97年度訴字第721 號中華民國97年6 月30日第一審判決（
起訴案號：臺灣高雄地方法院檢察署96年度偵字第22537 號），
提起上訴，判決後經最高法院發回更審，本院判決如下：
    主  文
上訴駁回。
    理  由
一、公訴意旨略以：被告甲○○明知K 他命（即愷他命）係毒品
    危害防制條例所明定之第三級毒品，不得非法持有、販賣，
    竟無視法律之禁令，於民國96年5 月初之某日，以新台幣（
    下同）900 元之價格，在高雄市○鎮區○○路二聖醫院前，
    販賣K 他命毒品予張雅萍1 次。嗣於96年8 月1 日夜間8 時
    30分許，經警持臺灣高雄地方法院核發之搜索票，前往被告
    位於高雄市○鎮區○○路136 巷25號住處執行搜索，當場扣
    得殘渣袋1 個、分裝用之夾鏈袋2 包及手機1 支（含SIM 卡
    ）等物。而警方於搜索時，適張雅萍在場，始為警循線查悉
    上情。因認被告涉嫌違反毒品危害防制條例第4 條第3 項販
    賣第三級毒品罪嫌等語。
二、按犯罪事實應依證據認定之，無證據不得認定犯罪事實。不
    能證明被告犯罪或其行為不罰者，應諭知無罪之判決，刑事
    訴訟法第154 條第2 項及第301 條第1 項分別定有明文。另
    按在訴訟上用以證明事實之證據，須於通常一般之人均不致
    於有所懷疑，而得確信其為真實之程度者，始得據以為有罪
    之認定；倘其證明尚未達到此一程度，而有合理之懷疑存在
    ，致使無從為有罪之確信時，即應為無罪之判決（最高法院
    76年台上字第4986號判例意旨參照）。再檢察官對於起訴之
    犯罪事實，應負提出證據及說服之實質舉證責任，倘其所提
    出之證據，不足為被告有罪之積極證明，或其指出證明之方
    法，無從說服法院以形成被告有罪之心證，基於無罪推定之
    原則，自應為被告無罪判決之諭知，最高法院92年台上字第
    128 號判例亦可參照。
三、公訴人認被告甲○○涉犯販賣第三級毒品愷他命罪嫌，無非
    以被告於警詢及偵查中之供述、證人張雅萍於警詢之陳述、
    被告所持用門號0000000000號行動電話與張雅萍所持用門號
    0000000000號行動電話通聯紀錄、及上開扣案物品為其論據
    。
四、證據能力：
  (一)辯護人主張：被告之警詢自白，係經警方以供出上手得減輕
    其刑所為之誘導訊問，不具任意性而無證據能力；至偵訊之
    供述基於毒樹果實理論，同無證據能力云云（見本院卷第36
    頁）。經查：
  1.按被告之自白，須非出於強暴、脅迫、利誘、詐欺、疲勞訊
    問、違法羈押或其他不正之方法，且與事實相符者，始得為
    證據，刑事訴訟法第156 條第1 項固有明文；然究竟是否遭
    強暴、脅迫、利誘等不正之訊問（詢問）方法而有非任意性
    之自白，仍需賴確切證據，並斟酌被告接受警詢之始末經過
    等客觀情狀綜合判斷。
  2.本件被告警詢、偵查中均堅詞否認有何販賣愷他命之犯行，
    其於96年8 月1 日警詢、96年8 月2 日內勤檢察官偵訊時均
    辯稱：我是幫張雅萍以1 包800 元的價格向「熊貓」調愷他
    命，共2 次等語（見警卷第4 頁、偵卷第5-6 頁）；於96年
    8 月15日偵訊時則否認有幫助張雅萍調毒品愷他命之情形（
    見偵卷第14頁）。被告就其被訴販賣第三級毒品犯行，於歷
    次警詢、偵查程序均未曾有自白犯行之情形，是辯護人質疑
    被告「自白」之證據能力，尚有誤會。
  3.原審勘驗被告96年8 月1 日警詢錄音光碟，其勘驗結果為：
    本件被告警詢係以一問一答方式詢問，並當場打字製作筆錄
    ；員警詢問及被告回答問題語調均屬平和，此有勘驗筆錄在
    卷可憑（見原審卷第60頁），依上開勘驗結果並未見被告於
    警詢時，詢問人有何施以強暴、出言脅迫或利誘被告圖得被
    告對己不利供述之情形。參以被告於96年8 月1 日警詢、同
    年月2 日偵訊時供稱，曾幫張雅萍以1 包800 元的價格向「
    熊貓」調愷他命，與其於原審、本院審理供承：有帶張雅萍
    一同去向「熊貓」購買愷他命等語，就其前後所述均與販賣
    愷他命之構成要件不符，反而近似於幫助施用之情形，並相
    互一致，益徵被告警詢、偵訊所為前揭供述，應基於自由意
    志而為陳述。
  4.又本件警方係依刑事訴訟法第95條之規定，告知被告涉嫌販
    賣第三級毒品愷他命之罪名，及依被告身份為權利告知後，
    詢問被告涉販賣第三級毒品愷他命之犯罪經過，並依毒品危
    害防制條例第17條之規定，告知被告：供出毒品來源，因而
    破獲，得減輕其刑，有原審勘驗警詢錄音光碟之逐字譯文附
    卷可佐（見原審卷第70-72 頁），綜觀員警所為之詢問程序
    與告知內容，均符合刑事訴訟法及毒品危害防制條例之規定
    。辯護人以被告施用愷他命並無刑責，警方卻誘導被告供出
    上手，顯係誤認警方以被告為「施用」第三級毒品之犯罪嫌
    疑人加以詢問。又辯護人以被告尚未答稱有幫張雅萍調貨前
    ，即詢問「你是幫她調的就對了」，係以誘導之方式進行詢
    問云云。惟依警詢錄音逐字譯文之記載「（員警問：張雅萍
    指稱在96年5 月初及6 月初，2 次都在你講的二聖醫院那向
    你買K 他命2 包，每次都900 ？）被告答：沒啦，不是跟我
    買，他是叫我幫她問... 」「（員警問：你幫她調的就對了
    ？）被告答：是啦」（見原審卷第72頁），可見被告已否認
    販賣愷他命之犯行，員警所為「你幫她調的就對了」之提問
    內容亦無侵害、壓迫被告意思自由之情形，被告亦基於自由
    意志而為答覆，尚難認被告警詢筆錄有何經員警誘導而使被
    告喪失自由意志之情形。是辯護人前揭所辯均不足採，被告
    基於任意性所為96年8 月1 日警詢、96年8 月2 日內勤偵訊
    筆錄，俱有證據能力。
  (二)辯護人另主張：證人張雅萍警詢之證述為傳聞證據，無證據
    能力；且施用愷他命本身並無刑責，警方以得減輕其刑之規
    定誘導張雅萍供出被告，應無證據能力云云。經查：
  1.施用第三級毒品愷他命固無刑責，員警製作證人張雅萍警詢
    筆錄時告以「供出毒品來源，因而查獲者得減輕其刑」，雖
    與毒品危害防制條例之規定相違，惟該段告知內容係警政署
    製頒之例稿，警方偵辦毒品案件均會問此問題，業據證人即
    詢問筆錄員警陳博文證述明確（見原審卷第63-65 頁），且
    依證人陳博文所述，警方因賭博案件查獲張雅萍，由於警方
    在查獲刑案後，都會詢問是否涉及毒品或其他案件，張雅萍
    私下表示曾施用愷他命及搖頭丸，其因而製作追查毒品來源
    之筆錄並採集尿液等語（見原審卷第67頁），堪認證人陳博
    文在製作張雅萍施用第三級毒品愷他命之警詢筆錄時，告以
    毒品危害防制條例第17條之減刑規定固屬有誤，惟其主觀上
    並無惡意。又依毒品危害防制條例第17條之規定，按凡涉犯
    販賣毒品罪、意圖販賣持有毒品罪、強暴脅迫欺瞞或其他方
    法使人施用毒品罪、引誘施用毒品罪、轉讓毒品罪、施用或
    持有第一、二級毒品等罪，凡供出毒品來源，因而破獲者，
    均得減輕其刑。對於涉犯此類犯罪之嫌疑人，員警於警詢過
    程依法告知該減刑規定，並無壓迫嫌疑人自由意志或利誘嫌
    疑人為不實供述等疑慮，此自不因員警在製作施用愷他命者
    之警詢筆錄誤為此項告知，而有所不同，是辯護人前開所辯
    尚不足採。
  2.惟按刑事訴訟法第159 條第1 項規定，被告以外之人於審判
    外之言詞或書面陳述，除法律有規定者外，不得作為證據；
    又依同法第159 條之2 規定，被告以外之人於檢察事務官、
    司法警察官或司法警察調查中所為之陳述，與審判中不符時
    ，其先前之陳述具有較可信之特別情況，且為證明犯罪事實
    存否所必要者，得為證據。是被告以外之人於司法警察（官
    ）調查中所為之陳述，係屬傳聞證據，原則上無證據能力，
    惟如該陳述與審判中不符時，其先前之陳述具有較可信之特
    別情況，且為證明犯罪事實存否所必要者，依同法第159 條
    之2 規定，始例外認為有證據能力。查本件證人張雅萍於警
    詢中之證述，業經辯護人於審判中主張無證據能力，且張雅
    萍於警詢證述與其在原審審判中所述內容多所不一，其中證
    人張雅萍於警詢中證稱：於96年5 月初有在二聖醫院附近向
    被告購買愷他命云云，惟卷內並無張雅萍與被告2 人間於96
    年5 月初之通聯紀錄、監聽譯文等文件可為佐證，且依張雅
    萍與被告2 人間之行動電話通訊監察譯文（見原審卷第87-9
    0 頁；監察期間96年5 月16日上午10時許至96年6 月14日上
    午10時止），亦未見其2 人有何愷他命毒品交易之相關通話
    內容。此外，證人張雅萍甫因對於被告是否販賣第三級毒品
    愷他命一節於警詢、偵訊所述前後不一，經檢察官於96年12
    月20日以誣告罪提起公訴，經原審97年度訴字第180 號判決
    無罪、並經本院於97年5 月13日以97年度上訴字第487 號判
    決駁回上訴，此有上開判決書在卷可憑（見原審卷第149-15
    0 頁），張雅萍於歷經誣告案件之偵審程序，當知悉證述應
    更確實、謹慎，是其警詢所為之證述，與其於97年6 月5 日
    及同年月12日在原審審理中告知偽證罪之處罰並命具結後所
    為之證述相較，並無較具可信性之特別情況，自不符合刑事
    訴訟法第159 條之2 之例外規定，應認屬傳聞證據無證據能
    力。
  (三)其餘本判決所引用之證據資料（詳後引證據），其中傳聞證
    據部分，縱無刑事訴訟法第159 條之1 至第159 條之4 或其
    他規定之傳聞證據例外情形，亦因被告及辯護人、檢察官同
    意可作為證據使用（見本院卷第31頁），依刑事訴訟法第15
    9 之5 條第1 項之規定，本院審酌該證據作成之情況，認為
    適當，應得為證據。至臺灣高雄地方法院檢察署檢察事務官
    就被告及證人張雅萍之警詢錄音光碟製作之勘驗譯文，經辯
    護人以審判外陳述為由，主張無證據能力，本院爰不引之作
    為證據，附此敘明。
五、訊之被告甲○○堅決否認有何販賣第三級毒品愷他命之犯行
    ，辯稱：我與張雅萍係國小、國中同學，之前聊天我向他說
    知道那裡有賣愷他命，他才與我一同前往位於高雄市○○路
    、二聖路之網路咖啡店向綽號「熊貓」之男子購買愷他命，
    是各買各的，我不知道張雅萍買多少，扣案物品是我自己施
    用愷他命後所殘留等語。經查：
  (一)警方於96年8 月1 日晚上8 時30分許，持搜索票前往被告位
    於高雄市○鎮區○○路136 巷25號住處執行搜索，並當場扣
    得愷他命殘渣袋1 包、夾鏈袋2 包及門號0000000000號行動
    電話1 支等情，固有高雄市政府警察局前鎮分局搜索扣押筆
    錄暨扣押物品目錄表、高雄市立凱旋醫院97年2 月19日檢驗
    報告（報告編號9702-90 ）（見警卷第14頁、原審卷第18頁
    ）附卷可稽，惟被告既自承有施用愷他命，且上開愷他命殘
    渣袋亦為施用愷他命所殘留，是上開扣案物品，僅能證明被
    告有施用愷他命犯行，尚難作為被告販賣愷他命之補強證據
    。
  (二)按以營利之意圖交付毒品，而收取對價之行為，觸犯販賣毒
    品罪；苟非基於營利之意圖，而以原價或低於原價有償轉讓
    毒品予他人，僅得以轉讓毒品罪論處；若無營利之意圖，僅
    基於幫助施用毒品者取得供施用毒品之目的，而出面代購，
    或共同合資購買並分攤價金及分受毒品，則屬應否成立施用
    毒品罪或其幫助犯之範疇，三者行為互殊，且異其處罰（最
    高法院96年度台上字第5139號判決可參）。查證人張雅萍於
    原審審理中證稱，伊曾與被告一同前往二聖路附近網路咖啡
    店購買過1 次愷他命，當時伊在車上，被告買了愷他命後交
    予伊等語，核與被告於原審審理中供稱曾與張雅萍前往和平
    路、二聖路的網路咖啡廳向綽號「熊貓」之男子購買毒品，
    當時是伊下車找「熊貓」出來，張雅萍在車上等，請「熊貓
    」到車子旁邊，各買各的等語（見原審卷第136-141 頁）。
    核其2 人所述，雖就被告有無經手張雅萍購買之愷他命一節
    有所出入，惟觀之所述購買情節，均係一同前去向綽號「熊
    貓」之男子購買，而與被告出售第三級毒品愷他命予張雅萍
    之起訴事實迥異。依上開證據所示，本件係張雅萍有意購買
    愷他命，經由被告介紹，兩人一同前往購買毒品等情觀之，
    應僅構成不罰之幫助施用第三級毒品罪，難認被告有販賣第
    三級毒品罪嫌。
  (三)依卷附被告與證人張雅萍96年5 月17日之通話監聽譯文顯示
    「被告：你抽大排一點就會茫了；張雅萍：那個有效，可是
    感覺不好，用馬的比較好，我那天跟你拿的那個還有剩；被
    告：你娘；張雅萍：因為都沒有人要用，被冰起來了，我在
    等那個馬的」（見原審卷第89頁），而依證人張雅萍於原審
    審理中證稱，監聽譯文所載，係指我曾經由被告介紹與被告
    一同前往購買愷他命等情，顯難依上開監聽譯文據以認定被
    告曾販售愷他命予證人張雅萍。又該監聽譯文之時間為96年
    5 月17日，是否與起訴意旨所指被告96年5 月初之販賣第三
    級毒品愷他命犯行有關，亦非無疑。再者，就上開監聽譯文
    全部內容觀之，該日係張雅萍主動打電話向被告推銷「紅豆
    」（按指「一粒眠」或「愷他命五號」，屬第三級毒品），
    雙方並討論何種毒品效力較優，被告最後要張雅萍趕快拿來
    ，是依該日通話譯文整體觀之，亦難認被告有販賣愷他命予
    張雅萍。此外，依證人張雅萍所持用門號0000000000號行動
    電話自96年5 月16日迄同年6 月14日經上線監聽結果，並未
    見張雅萍與被告間有何論及於96年5 月初有關愷他命交易之
    監聽譯文。故自不得以卷附通聯紀錄及譯文，遽認被告有販
    賣第三級毒品愷他命之犯行。
  (四)原起訴書犯罪事實欄記載：「警方搜索時，適張雅萍在場，
    始為警循線查悉上情」（見起訴書第1 頁），似非無依憑此
    搜索時恰巧在場之情況，認為被告係人贓俱獲，或張雅萍之
    警詢筆錄因其無所迴避而較可信。然則張雅萍實係在另案即
    警員於96年7 月18日，在高雄縣鳳山市○○路36巷3 號，「
    查緝賭博、（違反）期貨交易法案」之際，恰在現場（見警
    卷第7 頁），至於警員循此線索，聲准核發搜索票，於同年
    8 月1 日，前往被告所住之高雄市上址搜索時，祇有被告在
    場，未見張雅萍，有警局搜索、扣押筆錄可考（見聲搜卷第
    28-32 頁），是公訴人所載攸關證明力判斷基礎之情況證據
    資料，要與卷內證據資料所示者不符，併予敘明。
  (五)綜上所述，公訴人所舉前開證據，尚不足使本院達於通常一
    般之人均不致有所懷疑，而得確信被告於96年5 月初有販賣
    第三級毒品犯行之程度，致使無從形成有罪之確信，則依罪
    證有疑利於被告之證據法則，即不得遽為不利被告之認定。
    此外，復查無其他積極證據足資認定被告有何公訴人所指之
    販賣第三級毒品犯行，被告被訴之犯罪自屬不能證明。
六、原審因而以不能證明被告犯販賣第三級毒品罪，而為被告無
    罪之諭知，核無違誤；檢察官上訴意旨，猶執前詞，指摘原
    判決不當，為無理由，應予駁回。
七、被告被訴於96年6 月初某日涉嫌違反毒品危害防制條例第4
    條第3 項販賣第三級毒品罪嫌部分，已據本院前審判決無罪
    確定（本院97年度上訴字第1388號），併予敘明。
據上論斷，應依刑事訴訟法第368 條，判決如主文。
本案經檢察官王登榮到庭執行職務。
中    華    民    國    99    年    10    月    5     日
                  刑事第一庭    審判長法  官  周賢銳
                                      法  官  石家禎
                                      法  官  施柏宏
以上正本證明與原本無異。
如不服本判決應於收受本判決後10日內向本院提出上訴書狀，其
未敘述上訴理由者，並得於提起上訴後10日內向本院補提理由書
狀（均須按他造當事人之人數附繕本）「切勿逕送上級法院」。
中    華    民    國    99    年    10    月    6     日
                                      書記官  魏文常

司法院資訊處製作；財團法人民間司法改革基金會備份。
